【裁判字號】    99,訴,1312
【裁判日期】    991124
【裁判案由】    全民健康保險
【裁判全文】
臺北高等行政法院裁定
                                      99年度訴字第1312號
                                     99年11月3日辯論終結
原      告  巨研科技股份有限公司
代  表  人  陳翼良（董事長）
訴訟代理人  鄭瑞崙律師
被      告  行政院衛生署中央健康保險局
代  表  人  戴桂英（局長）
訴訟代理人  蔡淑媛律師
上列當事人間全民健康保險事件，原告不服行政院衛生署中華民
國98年3 月1 日衛署訴字第0990000007號訴願決定，提起行政訴
訟，經高雄高等行政法院移送前來，本院裁定如下：
    主  文
原告之訴駁回。
訴訟費用由原告負擔。
    事實及理由
一、本件被告代表人原為鄭守夏，訴訟進行中變更為戴桂英，業
    據新任代表人具狀聲明承受訴訟，核無不合，應予准許。
二、按「原告之訴，有左列各款情形之一者，行政法院應以裁定
    駁回之。但其情形可以補正者，審判長應定期間先命補正：
    ……十、起訴不合程式或不備其他要件者。」行政訴訟法第
    107 條第1 項第10款後段定有明文。而不論提起任何訴訟，
    請求法院裁判均應以有權利保護必要為前提，是以，行政機
    關之作為，如並未損害原告之權利（包括法律上利益）者，
    即應認原告欠缺權利保護必要之要件，揆諸前揭法文，則係
    不備要件而應以裁定駁回。
三、本件訴訟始末：原告為其員工林○○等8 人全民健康保險之
    投保單位，林○○等8 人屬第1 類被保險人有固定所得者，
    被告認原告申報員工林○○等8 人之投保金額較其實際薪資
    所得低，乃援引全民健康保險法第22條第2 項規定為據，以
    民國（下同）98年4 月27日健保高承一字第0986119152號函
    （下稱第1 次裁處）知原告，自98年5 月1 日起逕行調整所
    屬被保險人林○○等8 人之投保金額如附表1 所示。原告以
    該公司績效獎金發放非經常性給與為由，向被告申復，提出
    更正後之被保險人林○○等8 人之投保金額如附表2 所示。
    經被告實地查訪，原告又於98年5 月27日向被告提出「全民
    健康保險投保金額調整申報書」，就所屬員工林○○等8 人
    投保金額及調薪日期申報如附表3所示。被告乃於98年6 月1
    日以健保高承一字第0986017924號函（下稱原處分）復原告
    申復，撤銷第1 次裁處調整員工鄭仲彬投保金額部分（即以
    原告申復內容為投保金額），其餘員工林○○等7 人投保金
    額維持第1 次裁處調整之投保金額，並自98年5 月1 日生效
    。原告不服，向全民健康保險爭議審議委員會（下稱爭審會
    ）申請爭議審議，經該會於98年11月13日以（98）權字第20
    746 號審定書（下稱爭議審定）審定駁回。原告不服，提起
    訴願，遭駁回後，遂向高雄高等行政法院提起行政訴訟，求
    為撤銷訴願決定、爭議審定及原處分，經該院以99年5 月24
    日○○年度訴字第○○號裁定移送本院審理。
四、經核：
  (一)原處分核定原告所屬員工鄭仲彬投保金額部分：
    原處分此部分已依原告申復內容，撤銷第1 次裁處時所核定
    之新台幣（下同）92,100元，並依其申復內容為83,900元投
    保金額之核定，原告仍就原處分此部分之核定為撤銷之請求
    ，自無權利保護必要可言，應裁定駁回。
  (二)原處分核定原告所屬其餘員工林○○等7 人部分：
    原告申復後，就其餘員工林○○等7 人部分，另於98年5 月
    27日向被告提出「全民健康保險投保金額調整申報書」，其
    調整生效日期為97年9 月1 日（即實際調薪日），其中，員
    工林○○、邱○○、華○○之投保金額與第1 次裁處核定之
    投保金額相符，員工王○○、潘○○、卜○○及鍾○○之投
    保金額則較第1 次裁處所核定之投保金額為高，有上開申報
    書影本在卷為憑。原處分就上開員工林○○7 人投保金額之
    認定，仍維持第1 次裁處時之投保金額，較諸原告自行申報
    者或相同或較低，並無不利於原告，原告就已符合其自行申
    報訴求之處分仍提起本件訴訟求為撤銷，要屬訴訟權利之濫
    用，欠缺訴訟利益，自亦應以裁定駁回。
五、惟按，「被保險人分為下列六類：一、第一類：……(二)公、
    民營事業、機構之受雇者。」「各類被保險人之投保單位如
    下：一、第一類及第二類被保險人，以其服務機關、學校、
    事業、機構、雇主或所屬團體為投保單位。……」「投保單
    位應於保險對象合於投保條件之日起三日內，向保險人辦理
    投保；並於退保原因發生之日起三日內，向保險人辦理退保
    。」「（第1 項）第一類及第二類被保險人之投保金額，依
    下列各款定之：一、受雇者：以其薪資所得為投保金額。…
    …（第2 項）第一類及第二類被保險人為無固定所得者，其
    投保金額，由該被保險人依投保金額分級表所定數額自行申
    報，並由保險人查核；如申報不實，保險人得逕予調整。」
    「（第1 項）第一類及第二類被保險人依第二十二條規定之
    所得，如於當年二月至七月調整時，投保單位應於當年八月
    底前將調整後之投保金額通知保險人；如於當年八月至次年
    一月調整時，應於次年二月底前通知保險人，均自通知之次
    月一日生效。（第2 項）前項被保險人之投保金額，除已達
    本保險最高一級者外，不得低於其勞工退休金月提繳工資及
    參加其他社會保險之投保薪資；如有本保險投保金額較低之
    情形，投保單位應同時通知保險人予以調整，保險人亦得逕
    予調整。」「本保險險費依下列規定，按月繳納：一、第一
    類及第四類被保險人應自付之保險費，由投保單位負責扣、
    收繳，並於次月底前，連同投保單位應負擔部份，一併向保
    險人繳納。」「有下列情形之一者，除追繳短繳之保險費外
    ，並按其短繳之保險費金額處以二倍至四倍之罰鍰：一、第
    一類被保險人之投保單位，將被保險人投保金額以多報少者
    。二、……」分別為全民健康保險法第8 條第1 項第1 款第
    2 目、第14條第1 項第1 款、第16條、第22條第1 項第1 款
    、第2 項、第24條第1 項、第2 項、第29條第1 項第1 款、
    第73條第1 款所明定。基此，第1 類被保險人為受雇者，以
    其薪資為投保金額，並據以計算保費。但綜觀全民健康保險
    法全文，相對於該法第22條第2 項所明示：第1 類被保險人
    「無固定所得者」投保金額以被保險人為申報義務人之規定
    ，第1 類被保險人「有固定所得者」，其投保金額之申報義
    務人究係何人，似乏明文。徵諸前揭法文所示，第1 類被保
    險人之投保單位既應為被保險人向被告辦理投保，並應依投
    保金額按月扣、收繳保險費，且被保險人所得調整時，投保
    單位應依時限通知被告；將被保險人投保金額以多報少者，
    被告除追繳短繳之保險費外，並按其短繳之保險費金額處以
    2 倍至4 倍之罰鍰等規定以觀，可知全民健康保險法制設計
    架構，係採「就源扣繳」制，以投保單位為第1 類被保險人
    保險費扣、收繳之義務人，如投保單位可掌握保險對象投保
    金額者（通常即係以薪資所得為投保金額之固定所得者），
    原則上，申報投保金額之義務當然於扣、收繳義務之同時發
    生，蓋扣、收繳義務內容之確定係以投保金額之確定為前提
    。從而，有固定所得者，應以投保單而為申報投保金額之義
    務人。比對第1 類被保險人「無固定所得者」與「固定所得
    者」投保金額之申報義務，除歸屬主體不同外，違反義務時
    ，相對應之法律效果亦有區隔：前者，申報義務人為「被保
    險人」，申報不實時，被告得「逕予調整」（第22條第2 項
    參照）；而後者，申報義務人為「投保單位」，苟違反誠實
    申報義務，被告則得覈實追繳短繳之保費，並得處以罰鍰（
    第73條第1 款參照），但被告容無逕予調整投保金額之權限
    ，亦即，投保單位以多報少時，被告基於「覈實收費」原則
    ，得就過往投保金額予以覈實核定並追繳短少之保費，但就
    被保險人未實現之薪資所得，既未發生，也就無從逕予核定
    投保金額。本案中原告為其員工林○○等8 人全民健康保險
    之投保單位，林○○等8 人則屬第1 類被保險人有固定所得
    者，此有林○○等人之所得稅扣繳憑單影本等件為憑，並為
    兩造所不爭執。是以，林○○等8 人之投保金額應由其投保
    單位即原告為渠等申報，原告如以多報少，揆諸前揭法文及
    說明所示，被告得就過往投保金額予以覈實核定並追繳短少
    之保費，但就將來之投保金額則非得逕予調整核定。故而，
    被告第1 次裁處及原處分援引全民健康保險法第22條第2 項
    （係第1 類被保險人「無固定所得者」投保金額逕予調整之
    規定）為據，就原告所屬林○○等8 名員工此等第1 類被保
    險人「固定所得者」之投保金額「逕予調整」，就尚未發生
    之薪資所得核定投保金額，且向後自98年5 月1 日起生效，
    確實不無可議，被告宜就上開處分之作成另為檢討，以符法
    制。
六、綜上，本件原告起訴欠缺權利保護必要，應以裁定駁回，爰
    依行政訴訟法第104 條，民事訴訟法第95條、第78條，裁定
    如主文。
中    華    民    國    99    年    11    月    24    日
                    臺北高等行政法院第一庭
                              審判長法  官  王立杰
                                    法  官  許麗華
                                    法  官  楊得君
上為正本係照原本作成。
如不服本裁定，應於送達後10日內向本院提出抗告狀（須按他造
人數附繕本）。
中    華    民    國    99    年    11   月     26    日
                                    書記官  徐子嵐

司法院資訊處製作；財團法人民間司法改革基金會備份。
